【裁判字號】    94,訴,1217
【裁判日期】    950629
【裁判案由】    返還借款等
【裁判全文】
臺灣板橋地方法院民事判決              94年度訴字第1217號
原      告  甲○○
訴訟代理人  蔡文生律師
被      告  弘穎螺絲工業股份有限公司
法定代理人  乙○○
訴訟代理人  施怡君律師
上列當事人間請求返還借款等事件，經本院於民國95年6 月22日
言詞辯論終結，判決如下：
    主  文
原告之訴及假執行之聲請均駁回。
訴訟費用由原告負擔。
    事實及理由
一、原告起訴主張：
  (一)緣被告於75年2 月之前陸續向原告借款新台幣（下同）939
    萬5,200 元，及向丙○○借款724 萬5,542 元，但被告無力
    清償，遂於75年2 月24日與原告及丙○○簽定買賣及清償借
    貸契約書，茲依上開契約書第3 條約定，被告同意將其名下
    所有製造螺絲之生產機器；打頭機、修尾機等共計36台機器
    作價670 萬元整出售予原告及丙○○2 人，並以上開買賣價
    金抵償原告部分借款債務即350 萬元後，被告尚積欠原告58
    9 萬5,200 元。又依上開契約書第6 條第5 項約定，被告應
    自75年3 月起每月清償現金15萬元及價值10萬元之產品予原
    告。
  (二)依兩造簽訂之買賣及清償借貸契約書第6 條清償債務之方法
    (4)項及(5)項約定，被告同意自75年3 月起，於每月5 日清償
    25萬元，並優先清償丙○○債務後，再清償積欠原告之借款
    債務，詎料，原告於日前獲悉被告業已全部清償丙○○之債
    務，遂請被告依照前開契約書約定於每月5 日給付25萬元予
    原告，惟被告置之不理。
  (三)被告雖抗辯其於77年5 月即已清償證人賴添鎖之債務，惟被
    告並未通知原告，系爭借款之清償期即無從起算。惟按債權
    未定清償期限者，債權人得隨時請求清償，固為民法第315
    條所規定，惟此乃指一般債權而言，至於消費借貸，民法第
    478 條既規定，「消費借貸未定返還期限者，貸與人得定1
    個月以上之相當期限催告返還」，因之，債權人於債權成立
    時，尚不能立即請求返還，其消滅時效自不能於債權成立時
    即進行起算，需俟債權人向債務人表示終止借貸契約，且定
    1 個月以上之期限催告返還，而至催告期限屆滿後，始起算
    其時效之進行，茍債權人於債權成立後，始終未依民法第47
    8 條之規定催告債務人限期返還，則時效尚未進行，縱經過
    15年之期間，因時效未進行，債務人仍不得以時效已消滅而
    抗辯。是被告主張原告對被告返還消費款之請求權時效應自
    77年6 月起算，恐有誤解。
  (四)為此，依據借據之法律關係，請求：被告給付原告589 萬
    5 ,200 元 ，及自75年2 月25日起至清償日止按年息5%計算
    之利息，前項債務被告清償方法為自起訴狀繕本送達翌日
    起至清償日止，按月於每月5 日給付原告25萬元。並陳明願
    供擔保請准宣告假執行。
二、被告則抗辯：
  (一)被告以機器作價抵償原告及丙○○後，尚積欠丙○○404 萬
    5,542 元，及積欠原告589 萬5,200 元，依兩造簽訂之買賣
    及清償借貸契約書第5 條之約定，丙○○之債務優先全部清
    償後，再清償告之債權。而被告於77年5 月5 日已給付丙○
    ○405 萬410 元，則被告積欠丙○○之債務於該日已清償完
    畢，原告自次日5 日（即77年6 月5 日）起即得請求被告按
    月清償25萬元，以每月25萬元計算，約23.6月即可清償原告
    之債權完畢，並至79年5 月5 日可全部清償完畢。而自79年
    5 月5 日起算，至94年5 月5 日即已滿15年，原告於94年8
    月3 日始提起本件訴訟，請求權已逾15年之時效而消滅，被
    告主張時效抗辯，故原告之請求並無理由。
  (二)被告積欠原告之589 萬5,200 元業經清償完畢，雖兩造於系
    爭約定書上約定，被告應優先清償丙○○債務後，再清償積
    欠原告之借款債務，然被告公司事實上係在丙○○不知情之
    情形下，同時原告進行還款，亦約於同一時間還款完畢。77
    年間被告公司償還254 萬5,300 元予原告，被告公司法定代
    理人乙○○要求原告書立收據，經原告拒絕，在乙○○一再
    請求下，原告始同意由乙○○於系爭合約上書寫還款日期及
    金額後蓋上原告章，表示原告已收到款項，78年5 月間被告
    公司償還原告400 萬元後，乙○○親自向原告請求返還相當
    於清償額400 萬元之質押票據，原告因而返還面額200 萬元
    之票據2 紙，由乙○○帶回被告公司，再交由乙○○之妻登
    記於系爭約定書上，嗣被告公司因遭逢納莉颱風慘遭滅頂，
    當年度及先前之所有會計憑證及票據，均已因而遺失。
  (三)證人丙○○於  鈞院94年10月20日審理時證稱：機器買回款
    亦經被告全部給付完畢等語，參酌系爭契約書第6 條第2 款
    之約定：「乙方（即原告與丙○○）同意甲方（即被告）清
    償借債餘額後，以本件買賣價格670 萬元之價款買回附表一
    之機器，但甲方如未按期清償借款，遲延2 個月以上時，甲
    方喪失買回權，乙方得隨時出售所買機器與他人。」可知被
    告公司確係已將對原告之本件債務清償完畢，否則，被告公
    司又何需給付機器買回款予證人丙○○？
  (四)為此，請求駁回原告之訴及假執行之聲請，並陳明如受不利
    判決願供擔保請准宣告免假執行。
三、兩造不爭執之事實：
  (一)被告於75年2 月之前陸續向原告借款939 萬5,200 元，及向
    丙○○借款724 萬5,542 元，因無力清償於75年2 月24日與
    原告及丙○○簽定買賣及清償借貸契約書，依上開契約書第
    3 條約定，被告同意將其名下所有製造螺絲之生產機器；打
    頭機、修尾機等共計36台機器作價670 萬元出售予原告及丙
    ○○，並以上開買賣價金抵償原告部分借款債務即350 萬元
    後，被告尚積欠原告589萬5,200元，另以上開買賣價金抵償
    丙○○部分債務即320萬元後，被告尚積欠丙○○404萬5,54
    2元。
  (二)依上開契約書第6 條第4 、5 項約定，丙○○之債務優先全
    部清償後，再清償告之債權，被告應自75年3 月起每月清償
    現金15萬元及價值10萬元之產品。
四、本件爭點及本院判斷：
    原告之借款清償請求權是否罹於時效而消滅：
  (一)按民法第128 條規定消滅時效，自請求權可行使時起算。該
    所謂「可行使時」，係指請求權人行使其請求權，客觀上無
    法律上之障礙而言，要與請求權人主觀上何時知悉其可行使
    無關，最高法院85年度台上字第2340號判決著有明文。是就
    附有期限或停止條件之契約而，其請求權自期限屆滿或停止
    條件成就始得行使，其請求權時效應自請求權應自期限屆滿
    或停止條件成就（即可行使時）開始起算，不因債權人是否
    知悉期限屆滿或停止條件成就而受影響。
  (二)查兩造於系爭買賣及清償借債契約第6 條第4 、5 項約定：
    「丙○○之債務優先全部清償後，再清償告之債權，被告應
    自75年3 月起每月清償現金15萬元及價值10萬元之產品。」
    則原告對於被告之借款清償請求權必須待訴外人賴添鎖受償
    完畢後，始能對被告行使，乃以被告清償賴添鎖之債務完畢
    為停止條件。復查被告於附表所示之年度與月份分別清償如
    附表所示之金額，已據其提出經丙○○簽收之文書（即被證
    3 ）1 件為證，核與證人丙○○於本院95年5 月25日審理時
    證述情節相符，依上開經丙○○簽收之文書計算，被告至於
    77年5 月5 日時止已給付證人丙○○405 萬3, 910元，已逾
    積欠證人丙○○之上開404 萬5,520 元借款債務，則原告自
    次月5 日（即77年6 月5 日）即可請求被告按月清償25萬元
    ，原告得請求被告清償借款之停止條件已成就。再查被告積
    欠原告之58 9萬5,200 元，依每月清償25萬元方式還款，須
    24個月始能清償完畢【計算式：0000000/250000=24 ，小數
    點以下無條件進位】，則被告積欠原告之借款債務最後1 期
    還款期限於79 年5月5 日到期，自79年5 月5 日起算，至94
    年5 月5 日即已滿15 年 ，而原告於94年8 月3 日始提起本
    件訴訟，其對於被告各期之借款償還請求權已罹於時效而消
    滅，被告自得對原告主張時效之抗辯。
  (三)原告雖主張：未定返還期限之消費借貸，債權人須向債務人
    表示終止借貸契約，且定1 個月以上之期限催告返還，而至
    催告期限屆滿後，始起算其時效之進行，原告於本件債權成
    立後，始終未依民法第478 條之規定催告被告限期返還，則
    時效尚未進行，縱經過15年之期間，因時效未進行，被告仍
    不得以時效已消滅而抗辯云云。惟查原告主張之上開法律見
    解僅於未定返還期限之消費借貸有其適用，而本件借款債務
    兩造約定「被告應自75年3 月起每月清償25萬元，丙○○之
    債權優先全部清償後，再清償原告之債務」，被告依約應自
    77年3 月起算17個月（即77年7 月）清償積欠丙○○之40 4
    萬5,200 元債務完畢【計算式：0000000/250000=17 ，小數
    額以下無條件進位】，並自77年8 月起即應按月清償原告25
    萬元，兩造間之借貸契約係定有清償期限，並非未定返還期
    限之消費借貸，僅該期限同時受「丙○○之債權須完全受償
    」之停止條件之影響，一旦清償期屆至時上開停止條件亦同
    時成就，被告即須負遲延清償責任，此與未定返還期限之消
    費借貸，債務人於未受催告，且催告期限尚未屆滿前，因債
    權人尚不得對債務人行使借款清償請求權，債務人不負遲延
    清償責任，不可同日而語。核原告此部分之主張，於法顯屬
    無據，不足採信。
  (四)綜上所述，原告對於被告之借款債權，已因丙○○之債權於
    77 年5月5日完全受償完畢，而得自同年6月5日起至79年5月
    5日止請求被告按月於5日清償25萬元，惟原告遲至94年8月3
    日始提起本件訴訟，距其得行使各期借款返還請求權之時均
    已逾15年，被告主張時效抗辯核屬有據，則原告之借款返還
    請求權既已因罹於時效而消滅，其請求被告自起訴狀繕本送
    達翌日起按月於5日清償2 5萬元至借款清償完畢時止，為無
    理由，不應准許。
五、從而，原告依據借貸之法律關係，請求被告給付原告589 萬
    5,200 元，及自75年2 月25日起至清償日止按年息5%計算之
    利息，清償方法為自起訴狀繕本送達翌日起至清償日止，按
    月於每月5日給付原告25萬元，為無理由，應予駁回。又原
    告既受敗訴之判決，其假執行之聲請亦失所附麗，應併予駁
    回。
六、本件事證已臻明確，兩造所提出其餘攻防方法與證據，及被
    告是否已清償本件借款債務，均與本院所為前開判斷，不生
    影響，無庸逐一審酌，附此敘明。
七、結論：原告之訴為無理由，依民事訴訟法第78條，判決如主
    文。
中    華    民    國    95    年    6     月    29    日
                  民事第三庭    法  官  何君豪
以上正本係照原本作成
如對本判決上訴，須於判決送達後20日內向本院提出上訴狀
中    華    民    國    95    年    6     月    29    日
                                書記官  蕭興南


司法院資訊處製作；財團法人民間司法改革基金會備份。
